【裁判字號】    89,訴,2031
【裁判日期】    900316
【裁判案由】    偽造文書等
【裁判全文】
臺灣板橋地方法院刑事判決                        八十九年度訴字第二三一號
    公  訴  人  臺灣板橋地方法院檢察署檢察官
    被      告  丁○○
右列被告因偽造文書等案件，經檢察官提起公訴（八十九年度偵緝字第一四二三號）
，本院判決如左：
    主  文
丁○○無罪。
    理  由
一、公訴意旨略以：丁○○於民國（下同）八十六年八月間，召集甲○○等會員組織
    內標制之民間互助會，由丁○○任會首，每會為新台幣（下同）二萬元，會期自
    八十六年八月五日開標起，至八十八十八年六月五日止，包括會首共計二十三會
    ，詎丁○○意圖為自己不法之所有並基於概括之犯意，連續多次，於互助會存續
    期間內不詳月份，在台北縣板橋市○○○路○段二四一號開標地點，偽造會員甲○○、丙○○、乙○○○（以吳惠如名義參加）、曾柯雙鳳等人名義之標單，並
    於其上填寫欲得標之利息金額標走會款，足以生損害於其他會員，且向會員佯稱
    係甲○○等人得標，致其餘活會會員陷於錯誤，仍然交付會款給丁○○。嗣被害
    人甲○○向丁○○請求支付得標之會款，丁○○僅給付九萬元，其餘本票則均未
    獲兌現，始查覺上情。因認被告涉犯刑法第二百十六條、第二百十條之行使偽造
    之私文書及同法第三百三十九條第一項之詐欺取財罪嫌云云。
二、本件公訴人認被告丁○○涉有前揭罪嫌，無非係以右揭事實，業據告訴人甲○○
    於偵查中指訴綦詳，核與證人丙○○、乙○○○證述之情節相符，且有互助會單
    附卷可稽，前開互助會僅剩二會未開標，卻有四人是活會，被告所辯為卸責之詞
    不足採信，其犯嫌堪以認定為其主要論據。
三、按犯罪事實應依證據認定之，無證據不得推定其犯罪事實，又不能證明被告犯罪
    應諭知無罪之判決，刑事訴訟法第一百五十四條、第三百零一條第一項定有明文
    。又告訴人之告訴係以使被告受刑事訴追為目的，是其指訴是否與事實相符，仍
    應調查其他證據以資審認〔五十二年台上字第一三００號判例〕。又認定犯罪事
    實應憑積極證據，倘積極證據不足以為不利於被告事實之認定時，即應為有利被
    告之認定，更不必有何有利之證據，最高法院三十年上字第八一六號著有判例，
    所謂「積極證據足以為不利被告事實之認定」，依據同院七十六年臺上字第四九
    八六號判例意旨，係指據為訴訟上證明之全盤證據資料，在客觀上以達於通常一
    般之人均不致於有所懷疑，而得確信被告確曾犯罪之程度；若未達到此一程度，
    而有合理懷疑之存在時，即無從為被告有罪之確信。
四、訊據被告丁○○固供承八十六年八月五日起召集上開民間互助會，包括會首共計
    二十三會，嗣後尚欠甲○○會款三十三萬元等情，惟堅決否認有前揭行使偽造私
    文書及詐欺取財之犯行，辯稱：八十八年四月時會員有三個在我那邊，我跟他們
    說就不要標，每個月按照三分之一給他們，在這段期間接連家裡有喪事都在處理
    這些事，我只是欠他們債務，我沒有冒標，當時倒數三會，我們會後來只剩甲○○、丙○○、乙○○○、曾柯雙鳳共四會，告訴人是三月份的，到六月份剛好四
    個人等語。（一）公訴人認被告丁○○涉犯前揭行使偽造私文書罪嫌，綜觀偵查
    卷宗，僅有告訴人甲○○及證人丙○○、乙○○○於偵查中指訴僅剩二會，但仍
    有四個活會等語為其主要證據，然查，告訴人甲○○於偵查中稱：互助會在八十
    八年三月開標後就停標了，活會還有四會（見八十九年度他字第一五二八號偵查
    卷第二十五頁背面），於本院九十年一月五日訊問時稱：被告最後二會（應係三
    會之誤）才沒有標，第三會（應係倒數第四會即八十八年三月份）還有標，當時
    第三會我是託被告幫我標等語（見本院訊問筆錄），足見告訴人甲○○有委任授
    權被告代為標取倒數第四會（即八十八年三月份），尚無疑義；又證人丙○○於
    偵查中稱：我原來與另二位活會會員乙○○○（以無惠如名義）、曾柯雙鳳談好
    最後三個月平分得標會款，後來我才知道甲○○也是活會，我與乙○○○各拿到
    二十餘萬元，曾柯雙鳳都沒拿到錢等語（見八十九年度他字第一五二八號偵查卷
    第二十六頁），顯見最後倒數第四會（八十八年三月份）被告有經告訴人甲○○
    授權標會，而最後三會則已停標，由丙○○、乙○○○及曾柯雙鳳平分會款，公
    訴人此部分指被告有冒名標會，涉有行使偽造私文書罪，即屬無據。（二）按刑
    法第三百三十九條第一項詐欺取財罪之成立，以意圖為自己或第三人不法所有，
    以詐術使人將本人或第三人之物交付為要件，所謂以詐術使人交付，必須被詐欺
    人因其詐術陷於錯誤，若其使用方法，不能認詐術，亦不致使人陷於錯誤，即不
    構成該罪。最高法院四十六年臺上字第二六０號著有判例可資參照。本件被告丁○○自始不否認積欠告訴人甲○○及丙○○等人之債務，並已給付告訴人甲○○
    九萬元，丙○○、乙○○○等二人各二十餘萬元等情，已分據甲○○、丙○○於
    偵查中陳述明確，被告並已與乙○○○達成和解，亦有臺灣板橋地方法院檢察署
    八十九年度偵緝字第二七號不起訴處分書可佐，雖被告丁○○所簽發交付與告訴
    人甲○○之本票二張（票面金額各為十五萬及十八萬元）未獲兌現，惟被告已給
    付告訴人甲○○九萬元，且自始未否認尚欠告訴人甲○○三十三萬元之事實，且
    其於八十八年四至六月間家中連續辦理岳父及母親喪事等情，除據被告陳述在卷
    外，並經告訴人甲○○陳稱屬實，其因此一時無法周轉，亦屬情有可原；另本件
    互助會共有二十三會，被告僅於最後四會才未能完全給付會款，亦與蓄意詐騙錢
    財有間；又被告於審理中復一再表示願與告訴人和解並設法清償，並已與告訴人
    甲○○達成民事和解，有和解書一紙附卷可證，被告之上開辯解，應屬可信。綜
    上所述，被告主觀上並無為自己或第三人不法所有之意圖，核與詐欺取財罪之構
    成要件尚有未符，本件應純屬被告合會（互助會）間債務不履行之民事糾葛，自
    不得以被告事後停標互助會或未完全給付會款為由，即逕認其行為構成行使偽造
    私文書及詐欺取財罪嫌。此外，本院復查無其他積極證據足認被告有何公訴人所
    指之前揭犯行，既不能證明被告犯罪，爰依法諭知其無罪之判決，以示審慎。據
    上論斷，應依刑事訴訟法第三百零一條第一項，判決如主文。
本案經檢察官游鉦添到庭執行職務
中      華      民      國    九十      年      三      月     十六     日
                                  臺灣板橋地方法院刑事第五庭
                                          法  官  林  錫  凱
右正本證明與原本無異。
如不服本判決，應於判決送達後十日內，向本院提出上訴狀。
                                          書記官  林  兆  嘉
中      華      民      國    九十      年      三      月     十六     日


司法院資訊處製作；財團法人民間司法改革基金會備份。
